臺灣彰化地方法院民事判決
                                       110年度訴字第80號
原      告  張成芝  
被      告  黃怡娟  


訴訟代理人  陳建良律師
參  加  人  黃周碧蓮
訴訟代理人  張欽昌律師
上列當事人間請求清償債務事件，本院於民國110年9月17日言詞
辯論終結，判決如下：
    主  文
原告之訴及假執行之聲請均駁回。
訴訟費用由原告負擔。
    事實及理由
壹、程序事項
一、按債務人對於支付命令於法定期間合法提出異議者，支付命
    令於異議範圍內失其效力，以債權人支付命令之聲請，視為
    起訴，民事訴訟法第519條第1項定有明文。查原告原係向本
    院聲請核發支付命令，惟被告於法定期間內提出異議，依同
    條之規定，應以原支付命令之聲請視為起訴。
二、按當事人得於訴訟繫屬中，將訴訟告知於因自己敗訴而有法
    律上利害關係之第三人；受告知人不為參加或參加逾時者，
    視為於得行參加時已參加於訴訟，準用第63條之規定，民事
    訴訟法第65條第1項及第67條分別定有明文。所謂有法律上
    利害關係之第三人，係指第三人在私法或公法上之法律關係
    或權利義務，將因其為訴訟參加所輔助之當事人受敗訴判決
    有致其直接或間接影響之不利益，倘該當事人獲勝訴判決，
    即可免受不利益之情形而言，且不問其敗訴判決之內容為主
    文之諭示或理由之判斷，祇須其有致該第三人受不利益之影
    響者，均應認其有參加訴訟之利益而涵攝在內，以避免裁判
    歧異及紛爭擴大或顯在化（最高法院97年度台抗字第414號
    民事裁定意旨參照）。本件原告起訴主張兩造於95年間就門
    牌號碼為台北市○○區○○路○段00號8樓房屋及基地（坐落台北
    市○○區○○段○○段00000○號建物及同段828地號土地權利範圍1
    3000分之57，下合稱系爭房地），訂定買賣契約並辦理房地
    移轉登記，惟被告迄今尚未清償價金完畢，爰以債權人法律
    上地位，請求被告如數清償。被告則辯以系爭房地係其母黃
    周碧蓮於93年間借名登記於原告名下，於95年間改借用被告
    名義登記，實質所有權人仍為黃周碧蓮，兩造間實際上並無
    買賣關係存在。嗣於年間，被告與黃周碧蓮達成協議，約定
    以被告所有汐止福德一路房產與黃周碧蓮實質所有之系爭房
    地互換，被告須找補價差新台幣（下同）1000萬元。被告依
    約分期給付10萬元予黃周碧蓮，並於年月日將汐止福德一路
    房地移轉登記於黃周碧蓮指定之人即原告配偶之子黃威傑名
    下。則以原告爭執黃周碧蓮為系爭房地之實質所有權人，判
    決結果顯然影響參加人原先就系爭房地之實質所有權人地位
    ，亦影響參加人與被告間互易協議之效力。是參加人就本件
    判決結果顯有法律上利害關係，而有參加訴訟以輔助被告之
    必要。則參加人為輔助原告，於110年3月3日具狀聲明參加
    本件訴訟（見本院卷第221頁），核與前開規定相符，應予
    准許。
貳、實體事項
一、原告起訴主張略以：
  ㈠緣被告於95年間向原告購買系爭房地，迄今尚積欠買賣價金4
    40萬元及利息。原告於108年12月30日以存證信函催告被告
    還款未獲置理，由彰化市調解委員會排定調解被告亦未到場
    。原告不得已僅得提起本件訴訟，請求被告依約履行，並聲
    明：⒈被告應給付原告440萬元，及自95年3月16日起至清償
    日止，按年息百分之五計算之利息；⒉訴訟費用由被告負擔
    ；⒊願供擔保請准宣告假執行。
  ㈡被告辯稱93年間及95年間兩次所有權移轉登記，均係基於假
    買賣之借名登記云云，並未舉證證明，全憑臆測推論，且諸
    多屬傳聞證據，難以採信，說明如下。
  ⒈關於93年買賣契約部分
  ⑴被告辯稱惟恐系爭房產影響參加人之配偶黃紹裘之退役官兵
    就養云云。但依91年2月15日修正公告之國軍退除役官兵就
    養安置辦法第7條規定已出嫁女兒不列入全家人口。是若要
    借名登記，逕登記於至親女兒即可，既不違反就養資格限制
    ，且方便控制，何必登記於原告名下。遑論未就借名登記一
    事立據自保，亦違常情。被告另稱規避贈與稅云云，然試算
    93年間系爭房地之贈與稅僅13萬3538元，較諸系爭房地之價
    值僅九牛一毛，何必為此寥寥之數承擔風險？
  ⑵參加人承購系爭房地時已退休多年，於93年間向原告表示其
    負擔國宅貸款本息沉重，欲出售系爭房地予原告。原告遂與
    參加人就系爭房地訂立買賣契約（下稱系爭買賣契約），並
    於93年10月7日轉帳100萬元予參加人；於93年10月20日辦畢
    所有權移轉登記後，原告即以系爭房地設定864萬元最高限
    額抵押權向台北銀行貸款720萬元，其中239萬2108元用以清
    償參加人之貸款，足證原告確有給付買賣價金。被告所辯並
    非事實。
  ⑶被告辯稱原告給付100萬元後，旋以抵押貸款取償，應舉證證
    明。且原告以名下房產申辦貸款，將貸款所得用於何處，屬
    原告之資產配置問題，旁人毋庸置喙。原告以系爭房地抵押
    所得款項支付買賣資金，係天經地義。
  ⑷以被告稱原告以系爭房地貸款清償參加人之債務，餘款並未
    交付參加人被告母親等語，以此原告實際支配抵押貸款之事
    實，恰足以說明原告係實質所有權人。蓋若僅係借用原告名
    義，何以原告而非參加人可以實際支配抵押貸款？遑論參加
    人自陳對於抵押貸款之金額、還款情形等一無所知，足認被
    告辯稱參加人是實質所有權人，系爭房地僅借名登記於原告
    名下云云，並非事實。
  ⑸被告辯稱系爭房地向由參加人出租及收取租金，原告並未實
    際管領系爭房地云云。然查參加人之台北銀行帳戶存摺摘要
    欄諸多「CD轉收」項目，無法確認係租金收入。實情係原告
    於93年間購得系爭房地後，因忙於工作，無暇管理使用及收
    益，僅於94年1月19日辦理戶籍遷入，於95年間出售後即於
    同年5月23日遷出。
  ⒉關於95年買賣契約部分
  ⑴被告辯稱系爭買賣契約係假買賣，應負舉證責任。實情被告
    於95年間向原告表示有意願購買系爭房地，在參加人主導下
    ，兩造於同年1月15日議定以935萬元為價金，並以5萬元作
    為訂金。因參加人希儘速處理，原告基於信賴及便宜行事同
    意先書立土地及建築改良物買賣所有權移轉契約書，95年1
    月20日由台北市稅捐稽徵處士林分處收文；1月31日應被告
    要求製作假合約；3 月1日完稅後，原告要求簽立正式契約
    ；3月16日辦畢移轉登記。則以被告確有受領系爭房地，自
    應依約交付買賣價金。
  ⑵被告雖辯稱系爭買賣關係係通謀虛偽意思表示，合約書僅供
    銀行核貸之用云云。惟若僅供銀行核貸之用，有何簽立二份
    內容不同的契約書之需要？正因為真正合約內容與提供銀行
    核貸所用者不同，才有二份內容不同的合約書。
  ⑶且原告於95年1月15日確有收受被告給付定金5萬元，此有買
    賣契約第2條第1款：「本契約成立同時乙方以價款一部分新
    台幣伍萬元整（95年1月15日已付現金）為定金給付甲方而
    甲方已將該定金如數領訖是實。」字樣並經被告用印確認為
    證，被告辯稱未給付任何款項，並非事實。
  ⑷被告自陳代償抵押貸款490萬元，可證兩造間買賣關係屬實，
    及參加人亦知悉原告以系爭房地辦理抵押貸款，然並無異見
    。
  ㈢對於參加人所述，意見如下。
  ⒈參加人稱其一直設籍於系爭房地住址，最近才遷到彰化云云
    ，並非真實。參加人95年7月28日以前設籍於台北市○○區○○
    里00鄰○○路00號二樓，直至95年間被告受移轉登記系爭房地
    後，才遷籍至系爭房地住址。
  ⒉參加人稱原告未給付伊買賣價金云云。然原告於93年10月7日
    確有匯款100萬元至參加人之帳戶；並於同年月22日清償參
    加人之抵押貸款本息239萬2108元。至於參加人雖證稱該100
    萬元匯款係自黃紹裘之存款而來，用以偽造交易金流等語，
    應提出黃紹裘之存摺交易明細佐證。佐以參加人之台北銀行
    帳戶交易明細可知黃紹裘於93年10月8日曾匯款80萬元予參
    加人，參加人應是記憶混淆，所述不可採信。
  ⒊參加人稱系爭房地權狀由其保管云云，並非事實，系爭房地
    權狀於93年至95年期間係由原告所保管。此由原告於93年間
    申辦抵押貸款時提出所有權狀正本供銀行審核、94年間提出
    所有權狀正本於戶政事務所辦理遷入戶籍、95年1月20日送
    交買賣公契時親手繳還所有權狀等事實，可證權狀由原告保
    管。參加人雖稱伊僅出借權狀予原告，然其竟不知原告利用
    系爭房地辦理抵押貸款並遷入戶籍？顯違常情。參加人所述
    內容多處不合常理，不可採信。
  ㈣被告另稱以其名下汐止福德一路房產與參加人管領之系爭房
    地互換，並由被告給付差價予云云。無論是否屬實，均與本
    件無關。且參加人之玉山銀行帳戶固有多筆10萬元現金按月
    存入，但以參加人為被告處理家務，此非無可能係交付生活
    費用或孝親之表示，或渠二人間另有債務關係。遑論500萬
    元僅以鉛筆書寫於存摺註記，總額也兜不攏，自難採信。
二、被告則以：
  ㈠系爭房地於93年10月20日以「買賣」為原因辦理所有權移轉
    登記，係基於通謀虛偽意思表示，且隱含參加人與原告間借
    名登記之法律行為，原告並非系爭房地之真正所有權人。
  ⒈實情係參加人之配偶黃紹裘曾以參加人之名義作保，於93年
    間惟恐遭保證人責任波及；及避參加人名下有房產恐影響黃
    紹裘之退役軍人就養資格；並為規避繳納贈與稅，遂央請時
    為被告胞兄黃偉民女友之原告出借名義登記為系爭房地之所
    有權人，並於93年10月20日以買賣為登記原因辦理移轉登記
    。惟實際上原告與參加人間並無買賣關係存在，原告亦未交
    付價金，原告就系爭房地並無任何權利，僅登記名義人而已
    ，自無處分權限。
  ⒉原告聲稱參加人當時無力負擔繳納國宅貸款本息云云，並非
    事實。觀諸參加人之台北銀行存摺可見系爭房地於93年間租
    金所得每月已達4、5 萬元之譜，足以負擔每月2萬餘元國宅
    貸款本息有餘。遑論參加人之配偶黃紹裘尚有領取退役軍人
    就養給付。
  ⒊參加人承購系爭房地之國宅貸款於93年間尚有412萬1236元本
    息尚未清償。因為製造買賣關係之假象及塗銷國宅貸款法定
    抵押權（第一順位抵押權），由原告於93年10月7日匯款100
    萬元至參加人帳戶，及參加人於93年10月8日向台北銀行辦
    理抵押貸款239萬元（第二順位抵押權），及黃紹裘於93年1
    0月8 日匯款80萬元至參加人帳戶（被證4，本院卷第179頁
    ）。參加人即以前開資金一次清償國宅貸款本息。
  ⒋迨移轉登記辦畢後，原告於93年10月22日以系爭房地設定最
    高限額抵押權向台北銀行申貸720萬元，其中239萬2108元用
    來清償參加人先前向台北銀行抵押貸款239 萬元本息；及原
    告自行取回伊先前匯給參加人100萬元款項；及期前清償抵
    押貸款本金230萬元。餘額150萬7892元則保留用來支應每月
    所需償還金額。
  ⒌據上可知，實際上原告並未終局支出任何資金購買系爭房地
    ，即無所謂「給付參加人100萬元及代償貸款本息239萬餘元
    」一情。僅形式上有資金流向之假象而已。縱使該100 萬元
    及代償239 萬元均屬買賣價金之一。但以系爭房地於86年承
    購時總價係511 萬1366元，於93年10月間僅土地部分之公告
    現值已達473萬8285元，市價更遠高於此，豈可能原告僅須
    給付339 萬元後即無須繼續給付？直言之，原告雖稱93年間
    移轉登記係基於真實買賣關係，惟買賣契約何在、價金為何
    、如何履行等節，均有未明。原告自應舉證說明。
  ⒍且系爭房地無論移轉登記於原告名下前後，均由參加人管理
    及使用收益，稅賦亦由參加人負擔。以原告從未實質使用收
    益系爭房地，及對於系爭房地之使用情形一無所知乙情觀之
    ，亦足以推論原告並非實質所有權人。
  ⒎是以原告並未就系爭房地支出任何資金，及系爭房地於移轉
    登記於原告名下以後，實際上仍由參加人使用收益，足以推
    論93年間移轉登記應係借名登記。參加人與原告間並無買賣
    及移轉所有權之真意存在。原告自不因此取得系爭房地之所
    有權。
  ㈡兩造於95年3 月16日就系爭房地以買賣為原因所為之所有權
    移轉登記，係通謀虛偽意思表示，隱含終止參加人與原告間
    借名登記契約，變更登記名義人為被告之意思，兩造間並無
    買賣關係存在，原告無權請求被告給付買賣價金。1.95年間
    ，參加人惟恐借用原告名義將來有滋生糾紛之虞，決意改借
    用被告名義登記房產。乃指示原告以買賣為原因將系爭房地
    移轉登記於被告名下；尚積欠抵押貸款本金490 萬元【計算
    式：720－230＝490 】，則於辦畢移轉登記後，以被告名義向
    台北銀行申貸清償，並由參加人負責繳納抵押貸款本息（直
    至被告與參加人另約定互易房產，由被告承擔該抵押債務作
    為給付房價差額為止）。系爭房地仍繼續由參加人管理使用
    。
  ⒈被告就系爭房地從未取得任何權利或負擔任何義務。被告做
    為系爭房地之登記名義人，非因被告有購買系爭不動產之意
    願，而係配合參加人指示，否則被告已於92年間自行購置汐
    止福德一路房地，且長年旅居日本，並無購買系爭房地之必
    要，何必購買卻以負擔沉重為由要求延緩付款？
  ⒉原告主張兩造於95年3月1日就系爭房地訂有買賣契約，約定
    價金935萬元，已給付定金5萬元，應於95年3月1日再給付50
    萬元，辦畢移轉登記後再給付880萬元（原證1，土地房屋買
    賣契約書）。然被告另執有兩造於95年1月31日共同簽署之
    土地房屋買賣契約書，其上記載買賣價金為1000萬元、契約
    成立時買方已給付定金100萬元為價金一部、於95 年2月28
    日前再給付原告價金100萬元、餘款於95年3月10日前付清（
    被證6）。
  ⒊然由95年間辦理系爭房地移轉登記時所出具之建築改良物買
    賣所有權移轉契約書（即公契，見本院卷第153頁）上載簽
    署日期為95年1月20日，及土地建物登記謄本所載登記原因
    發生日期為95年1月20日（見本院卷第159、163頁），顯見
    前開二份買賣契約書做成時間均後於辦理移轉登記時所簽署
    之「建築改良物買賣所有權移轉契約書」。然而，若兩造間
    確有買賣關係存在，並已簽署建築改良物買賣所有權移轉契
    約書，於11日後簽署第一份「土地房屋買賣契約書」，1個
    月後又簽署第二份「土地房屋買賣契約書」，且二份「土地
    房屋買賣契約書」就價金、定金、付款之約定均大相逕庭，
    可疑均非真實。反而，若將前開「土地房屋買賣契約書」均
    理解為配合銀行申貸所需而製作，因此作成日期才晚於「建
    築改良物買賣所有權移轉契約書」之簽署日期，且有內容不
    同的二份土地房屋買賣契約書存在，則較合理。
  ⒋原告稱基於信賴及便宜行事，僅收定金即同意簽立土地及建
    築改良物買賣所有權移轉契約書，送件辦理移轉登記，真正
    買賣契約書則遲至95年3月1日始簽署云云。然原告當時尚未
    與黃偉民成親，與被告間尚難謂有信賴關係，豈可能僅收定
    金即同意辦理移轉所有權？且觀諸原告僅以參加人「希儘速
    辦理」即同意辦理不動產移轉登記，就參加人指示終止借名
    登記關係並移轉登記予被告，僅得配合辦理，而無置喙餘地
    足以證明系爭房地之管理處分權限屬參加人所有，原告僅為
    借名登記之出名人。
  ⒌況查台北銀行授信申請書所載，可推知原告於93年間持以向
    台北銀行申辦抵押貸款之不動產買賣契約書，其上買賣價金
    應為900萬元（參被證9，本院卷第211頁）。以此觀之，無
    論95年買賣契約之價金係935萬元或1000萬元，與93年買賣
    契約之價金僅相差35萬至100萬元而已。是縱使被告未給付
    買賣價金予原告，僅原告自承台北銀行抵押貸款餘額490萬
    元係由被告代償，已使原告得以免除490萬元負債。則在參
    加人未向原告追討買賣價金之情形下，原告因此獲得490萬
    元利益，遠高於35萬元至100萬元。如此，原告有何立場向
    被告追索買賣價金？
  ㈢系爭房地於93年間以買賣為原因辦理移轉登記，實係隱含原
    告與參加人成立借名登記契約關係之意思；於95年間以買賣
    為原因辦理移轉登記，則隱含參加人終止與原告間借名登記
    契約，及參加人與被告成立借名登記契約關係之意思。則依
    民法第87條規定（表意人與相對人通謀而為虛偽意思表示者
    ，其意思表示無效。但不得以其無效對抗善意第三人。虛偽
    意思表示，隱藏他項法律行為者，適用關於該項法律行為之
    規定），應認93年間買賣及所有權移轉登記無效，而借名登
    記則屬有效，原告僅為登記名義人；95年間買賣及所有權移
    轉登記同屬無效，隱含之終止借名登記契約，及改借用被告
    名義登記之借名登記契約則屬有效。以此，兩造間既無買賣
    關係存在，原告自不得據以請求被告給付買賣價金。
  ㈣參加人、被告及胞兄黃偉民等人，原本共同居住於汐止水源
    路房地。迨參加人於86年間承購國宅即系爭房地後，參加人
    才將戶籍遷入系爭房地之住址。嗣於92年間，被告購買汐止
    福德一路房地，並邀同參加人及黃紹裘、胞兄黃偉民之子黃
    威傑遷至汐止同住。黃紹裘過世後，被告於99年間邀同參加
    人遷至彰化市同住，黃威傑則繼續居住於汐止福德一路房地
    。因黃威傑久居汐止福德一路房地，參加人遂與被告商議以
    系爭房地交換汐止福德一路房地，並將汐止福德一路房地贈
    與黃威傑。被告為避免參加人吃虧，協議系爭房地做價2000
    萬元、汐止福德一路房地做價1000 萬元，被告須給付1000
    萬元價差予參加人，給付方式為500萬元以被告負責清償原
    先抵押貸款本息抵充，其餘500 萬元自103年6月4日起每月
    固定轉帳或存入現金10萬元至參加人之玉山銀行彰化分行帳
    戶（帳號0000000000000號）。被告迄至106年5月3日止，已
    給付參加人合計310萬元。並於106年10月31日、同年11月2
    日以面額120萬元支票、現金存款30萬元、匯款40萬元交付
    參加人，至此差價其中500萬元給付完畢。抵押貸款原本即
    以被告為債務人，則由被告繼續清償。應認原先借名登記關
    係已經終止，被告取得系爭房地之權利。
  ㈤並為答辯聲明：⒈原告之訴駁回；⒉訴訟費用由原告負擔；
    ⒊若受不利判決，請准供擔保宣告免為假執行。
三、參加人則以
  ㈠兩造受移轉登記系爭房地，均係基於借名登記關係。以買賣
    為登記名義，係為掩飾「假買賣、真借名」之事實所為。買
    賣契約書僅供申辦貸款以之清償債務之用，用以營造金流之
    表象，當事人間並無受買賣契約拘束之意。
  ㈡依91年2月15日修正之國軍退除役官兵就養安置辦法第7條第1
    項第5款明文排除「全家人口所有之土地及房屋公告現值合
    計超過650 萬元者」之就養資格，此後陸續有退役官兵被取
    消就養安置資格，參加人因此擔心黃紹裘之就養資格因其名
    下系爭房產而受影響，因認有借名登記之必要，應屬通常。
  ㈢系爭買賣契約書記載「訂約日期95年3月1日」、「定於95年3
    月1日乙方續付給甲方50萬元整」等字，然被告實際上並未
    依該契約文字履行，可知當事人從未把該契約書所載內容當
    真，否則豈能於契約書上記載不打算履行的文字？又契約書
    另記載移交期限及「不得拖延移交」，然原告從未占用系爭
    房地，又豈能拖延？凡此均可見系爭買賣契約書只是為製作
    而製作，並非真實約定，應屬通謀虛偽意思表示。此外，原
    告自95年起至108年為止，長達13年期間從未曾向被告請求
    履行債務，亦徵原告明知兩造間並無買賣關係存在。參以原
    告之配偶黃偉民所寄發之存證信函（原證12），可見被告對
    於原告之本件主張極為憤怒且莫名其妙。惟若被告果真積欠
    原告債務，衡情應避之唯恐不及，豈會反而憤怒不已，益見
    原告主張悖於常理。
  ㈣參加人於系爭不動產移轉登記於被告名下之期間，本於系爭
    不動產之真實所有權人之地位，與被告成立互易及找補價差
    之協議：約定參加人將已登記在被告名下之系爭房地權利讓
    與被告，被告則將汐止福德一路房地所有權移轉登記予參加
    人指定之人即原告配偶之子黃威傑，並補償參加人價差1000
    萬元。則以參加人以已登記在被告名下之系爭房地與被告之
    房產互易，可徵被告清楚知悉參加人保有系爭房地之實質權
    利，被告僅係登記名義人。否則被告豈會願意與參加人約定
    互易及找補價差？更實際履行協議將汐止福德一路房地移轉
    登記於原告配偶之子黃威傑名下？
  ㈤本件糾紛係因參加人借用名義而起，參加人對於多年瑣碎事
    務及細節，記憶未必精準，但參加人借用兩造名義，確實均
    有徵得兩造同意。關於系爭房地事宜多由參加人之配偶黃紹
    裘處理，參加人並未詳細知悉所有細節，惟黃紹裘仍會辦理
    情形告知參加人，參加人所述，並非傳聞。原告徒以參加人
    稱沒有直接參與等語，主張參加人所述屬傳聞云云，係斷章
    取義，無足採憑。
  ㈥系爭不房地之權狀始終由參加人保管。原告雖稱其以權狀辦
    理抵押貸款、遷入戶籍及移轉登記等事，可證權狀由其保管
    云云。實則，上開事務本須申請人提出所有權狀辦理，參加
    人提供權狀予原告辦理事務，用畢後即歸還參加人，無從以
    此佐證系爭房地權狀由原告保管。
  ㈦原告以參加人尚有其他親屬無須登記於原告名下，質疑參加
    人所述不實。然移轉予子女仍有遭債權人追償之可能，尚須
    繳納贈與稅，既無法確保目的達成，自無可能選擇此徒增成
    本之方式。反觀原告與黃紹裘於法律上雖無親屬關係，然實
    際上相處猶如夫妻，因此才商請原告出借名義登記為系爭房
    地之所有權人。
  ㈧參加人甚感謝原告於93年間應參加人及其配偶黃紹裘之需求
    ，無條件出借名義供登記，及於95年間無條件配合參加人指
    示將系爭不動產移轉登記於被告名下。本件或許因參加人與
    被告互易系爭不動產與汐止房地後，因被告遲未將汐止房地
    移轉登記予黃威傑，致生不滿。然而，被告之所以遲至110
    年間始將汐止房地移轉登記予黃威傑，實係參加人認為黃威
    傑年紀尚輕，心性未定，唯恐其驟然獲得財產，會不知珍惜
    ，或因此怠於勤奮努力，才要求被告暫緩辦理移轉登記所致
    。茲已辦畢汐止房地產之移轉登記至黃威傑名下，然原告仍
    堅持本件訴訟，實甚遺憾。
三、兩造不爭執事項：
  ㈠坐落臺北市○○區○○段○○段00000○號建物（門牌號碼臺北市○○
    區○○路○段00號8樓房屋），及同段828地號土地應有部分（
    權利範圍57／13000 ），為參加人參加人於86年Il月25日向
    臺北市政府購買之國民住宅。
  ㈡系爭不動產於93年10月20日以買賣為原因由參加人移轉登記
    為原告所有。
  ㈢系爭不動產於95年3 月16日以買賣為原因由原告移轉登記為
    被告所有。
四、本件爭執事項：
  ㈠參加人於93年10月20日，以買賣為原因將系爭不動產移轉登
    記於原告名下，是否基於買賣契約？原告是否為系爭不動產
    真正所有權人直至95年3月16日？
  ㈡原告於95年3 月16日，以買賣為原因將系爭不動產移轉登記
    於被告名下，是否基於買賣契約關係？原告請求被告給付價
    金餘款440萬元，有無理由？
五、得心證之理由：
  ㈠本件原告主張兩造於95年3月1日，就系爭房地訂立買賣契約
    ，約定總價為935 萬元，然被告除以為原告清償抵押貸款方
    式給付490萬元及交付定金5萬元外，迄未給付原告其餘440
    萬元，經原告於108年12月30日以彰化曉陽郵局000178號存
    證信函催告未獲置理等情，業據原告提出土地房屋買賣契約
    書、土地及建物登記謄本、建築改良物買賣所有權移轉契約
    書、存證信函、彰化市調解委員會調解筆錄等件為證（見本
    院卷第63至第77頁）。就此，被告則以系爭房地原先僅借名
    登記於原告名下，原告並非系爭房地之實質所有權人，自無
    處分權限；原告於95年間將系爭房地登記於被告名下，係基
    於參加人黃周碧蓮之指示，登記原因「買賣關係」實際上並
    不存在，原告以買賣關係請求被告給付買賣價金，為無理由
    等語置辯。本院綜觀兩造前開主張及說明，整理如上揭兩造
    爭執事項所示爭點，判斷如下。
  ㈡按稱借名登記者，謂當事人約定一方將自己之財產以他人名
    義登記，而仍由自己管理、使用、收益及處分，他方允就該
    財產為出名登記之契約，其成立側重於借名者與出名者間信
    任關係，及出名者與該登記有關之勞務給付，具有不屬於法
    律上所定其他契約種類之勞務給付契約性質，在性質上應與
    委任契約同視，倘其內容不違反強制、禁止規定或公序良俗
    者，應賦予無名契約之法律上效力，並依民法第529條規定
    ，適用民法委任之相關規定（最高法院99年度台上字第1662
    號民事判決參照）。次按證明借名登記契約成立之證據資料
    ，不以直接證據為限，倘綜合其他情狀，證明由一方出資取
    得財產登記在他方名下後，仍持續行使該財產之所有權能並
    負擔義務者，非不得憑此等間接事實，推理證明彼等間存有
    借名登記契約（最高法院109年度台上字第222號民事判決參
    照）。是以判斷借名登記契約存否，除確有借名登記契約存
    在之直接證據外，非不得由係何人出面洽簽契約及出資購買
    ，或辦理貸款、繳納稅捐、出租他人，及所有權狀由何人保
    管等間接證據推認之。申言之，若借名登記契約之當事人間
    並無書面契約可佐，仍得以由何人出資、管理使用收益等客
    觀事實，推論兩造間有無借名登記關係存在。倘登記名義人
    就登記為其所有之財產，任令他人管理使用收益，並由該他
    人持有財產證明文件等異於常態之事實，無法提出合理可信
    之說明，即得推論雙方間有借名登記關係存在。
  ㈢經查：
  ⒈被告於其答辯所主張前開事實，業據其提出國宅買賣及貸款
    契約、買賣所有權移轉契約書、土地及建物所有權狀、參加
    人之台北銀行活期存款交易明細、國宅貸款分期還款憑單等
    件為證（見本院卷第131至第137頁、第167至第185頁、第18
    7頁）。可知系爭房地原先確屬參加人黃周碧蓮所有，於93
    年間以買賣為原因移轉登記於原告名下。
  ⒉至於原告稱參加人於93年間因無力繳納貸款本息遂出售系爭
    房地予伊云云。則以原告主張與參加人間有買賣關係存在，
    以此取得系爭房地之所有權，自應由原告就其主張與參加人
    間有買賣關係存在之事實，負舉證責任。惟觀諸原告迄至本
    院言詞辯論終結，始終未能就伊與參加人間買賣關係之價金
    數額為何加以說明，僅一再表示合約尚未找到等語。以此就
    買賣契約之基本要件尚無法明確說明一情，已難令本院信其
    主張屬實。
  ⒊至於原告稱伊於93年10月7日自其合作金庫銀行帳戶轉帳100
    萬元至參加人台北銀行帳戶，固據其提出存款存摺交易明細
    為佐（見本院卷第83頁、第179 頁），被告對此亦不爭執，
    堪信屬實。惟查原告旋於轉帳後之同年月22日以系爭房地辦
    理抵押貸款720萬元，並於同日轉出100萬元至他處，有原告
    之台北銀行帳戶交易明細可佐（見本院卷第423 頁），則原
    告是否確有給付參加人100萬元，或該100萬元款項流動實際
    上僅為製作買賣之假象而已，誠非無疑。
  ⒋又原告雖向台北銀行申辦抵押貸款720萬元，並以其中239萬2
    108元清償參加人先前貸款本息（見本院卷第423 頁）。然
    查該筆台北銀行貸款係以系爭房地抵押所得，最終由被告黃
    怡娟承擔，顯示原告就購買系爭房地，實際上並未支出分文
    ，顯然有違常情。蓋若以抵押貸款所得即可輕易填補買賣價
    金所需而有餘，實難以想像出賣人有出賣標的物之必要。
  ⒌至於原告雖稱參加人表示伊無力繳納國宅貸款云云。然查參
    加人於本院結證稱：「（問：房子抽到後有無住進去？）有
    ，差不多2、3年。之後我就住在被告汐止的房子，系爭房屋
    我分租給學生，一個月租金約4、5萬元，包含一個車位。」
    等語（見本院卷第253 頁），核與參加人之台北銀行存款存
    摺明細顯示92年後有款項按期匯入之紀錄相符（見本院卷第
    177至第185頁，註記「CD轉收」部分），堪信屬實。然查參
    加人於93年間就國宅貸款部分每月僅須繳款2 萬餘元，衡之
    租金收入每月高達5 萬元之譜，實難認為參加人當時有無力
    負擔國宅貸款本息之情事存在。遑論原告於系爭房地移轉登
    記於其名下後，旋於93年10月22日以系爭房地設定最高限額
    抵押權向台北銀行申貸得款720 萬元。則以原告利用系爭房
    地可輕易貸得720 萬元，較諸參加人之國宅貸款於93年間僅
    欠本息412萬1236元（見本院卷第179頁），顯見僅以系爭房
    地之價值已足敷抵償貸款餘額且有餘，參加人顯無賤價出賣
    系爭房地之必要。則本於合理交易評估，實難信原告主張屬
    實。
  ⒍關於被告辯稱參加人為避免名下系爭房產影響其配偶黃紹裘
    之退役軍人就養資格，及避免系爭房地因保證人責任遭債權
    人追償，乃將系爭房地借名登記於原告名下云云。就此原告
    固以國軍退役官兵就養安置辦法第7條第5項說明已出嫁之女
    兒不列入全家人口，指摘系爭房地若登記於女兒名下仍無礙
    於就養資格，若系爭買賣係假買賣，應登記於被告名下較合
    理云云。然查前開辦法於91年修正時始增列已出嫁之女兒不
    列入全家人口之規定，此前並無排除出嫁女兒屬全家人口之
    一。本院審酌一般人未必均諳相關規定，未必知悉前開辦法
    於91年間之修正，難免以訛傳訛，是參加人稱為保持黃紹裘
    之退役軍人就養資格，乃將系爭房地借名登記於家屬以外之
    人即原告名下，尚孚常情。
  ⒎佐以，據原告自陳其配偶黃偉民著書立說，於87年間收入頗
    豐。衡諸參加人就系爭房地自原告處僅獲得100 萬元，難以
    想像若非為規避系爭房地登記於家屬名下有遭追償或損及就
    養資格之虞，參加人何不將系爭房地賣予具有相當資力之黃
    偉民，反而賤賣予原告。以此觀之，足認參加人應係基於特
    定原因，刻意迴避將系爭房地登記於其至親家屬名下，乃借
    用原告名義登記系爭房地，實質所有權人仍為參加人。
  ⒏再以系爭房地於93年間移轉登記於原告名下以後，既仍由參
    加人管理及收取租金，有參加人之台北銀行存摺內頁可佐（
    見本院卷第181至第185頁），以此由原告管理使用系爭房地
    之事實，與「出名人僅出借名義，仍由借名人實際管理使用
    財產」之借名登記通常表現形式若合符節，非不能推論參加
    人為系爭房地之實質所有權人，系爭房地僅借名登記於原告
    名下。至於原告雖稱伊利用系爭房地申辦抵押貸款，並於94
    年間將戶籍遷入系爭房地之住址，可證其有管理使用系爭房
    地之事實。但以原告之資力若未申辦抵押貸款，顯然無法負
    擔系爭房地之價值，而申辦貸款恆須提出所有權狀為佐，自
    不能僅以購買房地申辦貸款時有提出所有權狀，即認權狀由
    何人保管，非無可能係參加人為製作金流所需，而出借權狀
    供原告申辦貸款，辦畢後即收回，尚難以此遽謂93年至95年
    期間係由原告保管系爭房地權狀。較諸參加人利用系爭房地
    出租他人收取租金，以此長期使用事實，自應認為系爭房地
    於93年至95年間由參加人使用，較值採信。
  ⒐原告另主張被告無法證明原告與參加人間有借名登記契約存
    在云云。惟親屬間無論贈與或借名，因親情及信任關係，衡
    情鮮有事先預立或事後補立書面字據者，是此類贈與及借名
    登記關係存否之認定，鑑於取得相關之證據不易，依首揭論
    述，自非不可以由何人出資、何人管理使用收益、由何人持
    有財產證明文件等事實，佐以經驗及論理法則綜合認定以證
    明其與登記名義人間確有借名登記之合意存在。查原告之配
    偶黃偉民為參加人之長子，原告於93年間已與黃偉民同居多
    年，在參加人與原告原先關係親密之情形下，實難以要求渠
    等提出成立借名登記之證明文件。但以系爭房地由參加人長
    期管理使用之事實，衡諸經驗及論理法則，足以推論兩造間
    就系爭房地有借名登記之概括合意。佐以原告亦不能就其與
    參加人之間確有買賣關係存在之事實舉證以實其說，本院難
    以遽為對其有利之認定。是參加人於93年間將系爭房地登記
    於原告名下，係基於借名登記關係，實質所有權仍屬參加人
    所有，堪予認定。
  ㈣系爭房地借名登記於原告名下，業如前述，原告僅為登記名
    義人，就系爭房地自無處分權限。是兩造固然於95年間就系
    爭房地書立買賣契約。姑不論95年間買賣契約之價金究竟為
    何，及兩造間買賣關係究竟應以原證1買賣契約書或被證6買
    賣契約書判斷（分別見本院卷第63頁、第189 頁）。但以系
    爭房地係借名登記於原告名下，衡情為兩造所明知。然兩造
    竟就不屬於渠等所有之系爭房地訂立買賣契約，並約定交付
    期限及拖延交付之罰則，顯見兩造並無依約履行之誠意。遑
    論兩造就系爭房地先後書立內容不同、惟均經署押之買賣契
    約文件，益徵買賣契約書不足以作為兩造間買賣關係存在之
    依據。是系爭買賣契約，屬通謀虛偽意思表示，應堪認定，
    揆諸民法第87條規定，應屬無效。佐以兩造於95年間書立買
    賣契約書，原告迄至108年12月30日始以存證信函向被告主
    張權利，以此原告長期怠於行使權利，非不得認為原告明知
    實際上並無買賣關係存在，始長期不主張權利。則原告以無
    效買賣契約主張被告負欠其價金債務，請求被告給付買賣價
    金，為無理由，應予駁回。
  ㈤從而，以系爭房地之所有權雖登記於原告名下，然原告實際
    上並未管理使用系爭房地，反而係參加人出租房地收取租金
    ，相關稅賦亦由參加人繳納，非不得認為參加人係系爭房地
    之實質所有權人，僅借名登記於原告名下。且參加人確有將
    財產登記予他人之動機。而原告實際上未支出任何資金購買
    系爭房地。復原告未能就其與參加人間就系爭房地隻買賣價
    金數額加以說明。以上諸情互核，足認系爭房地於93至95年
    間僅借名登記於原告名下，參加人方為系爭房地之真正所有
    權人。是兩造固然於95年間書立買賣契約書，惟並無依約履
    行之誠意，反而隱含改借用被告名義之意思，應屬通謀為虛
    偽意思表示而屬無效。是95年間買賣契約書，自不拘束兩造
    。原告據以請求被告給付買賣價金440萬元及利息，洵屬無
    據。
六、綜上所述，系爭房地於93至95年間雖借用原告之名義登記，
    惟原告仍非系爭房地之所有權人，仍以參加人為系爭房地之
    實質所有權人。故原告與被告於95年間就非屬自己財產之系
    爭房地訂立買賣契約，觀諸兩造均無依約履行之誠意，足以
    認定該買賣契約屬通謀虛偽意思表示，而屬無效。則原告主
    張依買賣契約請求被告給付買賣價金餘額440萬元及利息，
    自屬無據，不應准許。
七、本件事證已臻明確，兩造其餘主張陳述及所提之證據暨所提
    之攻擊防禦方法，經本院審酌後，認與本案判斷結果無影響
    ，均毋庸再予一一審酌，附此敘明。
八、據上論結，本件原告之訴為無理由，依民事訴訟法第78 條
    ，判決如主文。
中　　華　　民　　國　　110 　年　　10　　月　　15　　日
                  民事第三庭   法　官　林于人
以上正本係照原本作成。
如對判決上訴，應於判決送達後20日內向本院提出上訴狀。如委
任律師提起上訴者，應一併繳納上訴審裁判費。
中　　華　　民　　國　　110 　年　　10　　月　　15　　日
                              書記官  卓千鈴